ACORDAO-COMPLETO-2421630

ACÓRDÃO 8471/2020 ATA 27/2020 - SEGUNDA CÂMARA

VISTOS, relatados e discutidos estes autos de concessão de pensões militares deferidas pelo Comando da Aeronáutica. 
ACORDAM os Ministros do Tribunal de Contas da União, reunidos em Sessão da 2ª Câmara, com fundamento no art. 71, III e IX, da Constituição de 1988 e nos arts. 1º, V, 39, II, e 45 da Lei 8.443/1992, diante das razões expostas pelo Relator, em:
	9.1. considerar legais os atos de pensão militar instituída a favor das Sras. Eliane Maria Fonseca Muller, Margarida Jiumonji Salame, Maria Verônica Nogueira, Elizabeth Ramalho Fonseca, Maria Helena Fonseca Lorena de Araújo e Maria Conceição Santos, e autorizar os correspondentes registros;
9.2. considerar ilegal o ato de concessão da pensão militar instituída pelo Sr. Hamilton Sampaio Cavalcante em favor das beneficiárias Sras. Deborah Cavalcante Cunha Rodrigues, Mara Célia Sales Cavalcante e Maria Adélia Cavalcante Hortêncio, e negar o correspondente registro;  
9.3. dispensar o ressarcimento das quantias indevidamente recebidas de boa-fé pela Sra. Maria Adélia Cavalcante Hortêncio, consoante o disposto no Enunciado 106 da Súmula da Jurisprudência do TCU;
9.4. determinar à Subdiretoria de Inativos e Pensionistas do Comando da Aeronáutica que adote as seguintes medidas: 
9.4.1. faça cessar, no prazo de 15 (quinze) dias, a contar da ciência desta deliberação, os pagamentos decorrentes do ato considerado ilegal (subitem 9.2 acima) , sujeitando a autoridade administrativa omissa à responsabilidade solidária, nos termos do art. 262, caput, do RI/TCU;
9.4.2. oriente a interessada Sra. Maria Adélia Cavalcante Hortêncio, no sentido de que poderá optar, a qualquer tempo, pelos benefícios legalmente acumuláveis, nos termos das disposições do art. 29 da Lei 3.765/1960, comprovando eventual opção ao Comando da Aeronáutica; 
9.4.3. dê ciência do inteiro teor desta deliberação às interessadas indicadas no subitem 9.2 deste Acórdão, alertando a Sra. Maria Adélia Cavalcante Hortêncio de que o efeito suspensivo proveniente da eventual interposição de recurso junto ao TCU não a exime da devolução dos valores percebidos indevidamente após a notificação, no caso de não provimento do aludido recurso; 
9.4.4. encaminhe a este Tribunal, no prazo de 30 (trinta) dias contados da ciência deste Acórdão, os comprovantes de que as interessadas indicadas no subitem 9.2 retro tomaram a devida ciência da presente deliberação; 
9.5. esclarecer à Subdiretoria de Inativos e Pensionistas do Comando da Aeronáutica que poderá emitir novo ato de concessão em favor Sras. Deborah Cavalcante Cunha Rodrigues e Mara Célia Sales Cavalcante, bem como da Sra. Maria Adélia Cavalcante Hortêncio, caso esta última opte pela pensão militar, submetendo-o a este Tribunal, nos termos da IN/TCU 78/2018;
9.6. autorizar a Sefip a promover diligência junto ao Comando da Aeronáutica, em relação ao ato de pensão militar instituído pelo Sr. Haroldo Sauer Guimarães, em favor das Sras. Fabiane Regina de Souza Guimarães, Franciane Cristina de Souza Guimarães, Glória Regina Oliva Guimarães e Inês Cristina Oliva Guimarães, para obter informação sobre o fundamento legal da reserva e da concessão da pensão em um posto acima daquele ocupado na reserva, bem como acerca do pagamento ou não de contribuição para que os proventos da pensão fossem concedidos com base em um ou mais postos acima daquele ocupado na ativa, devendo a unidade jurisdicionada encaminhar os documentos comprobatórios;
 	9.7. alertar a Sefip no sentido de dar prioridade na instrução processual destes autos após o recebimento da resposta da diligência a que se refere o subitem anterior, de modo a não descuidar do prazo de cinco anos fixado pelo Supremo Tribunal Federal no Recurso Extraordinário 636.553/RS para que os Tribunais de Contas apreciem os atos sujeitos a registro;
	9.8. encaminhar cópia deste Acórdão à Sefip para que providencie a retificação no formulário do Sisac, referente ao ato de concessão da pensão militar instituída pelo Sr. Gildo Roberto dos Santos, no campo "data do óbito" do instituidor registrando a data de 17/6/2014.

Pensão militar em que se discute acumulação ilegal de benefícios previdenciários.

Segunda Câmara

Subdiretoria de Inativos e Pensionistas - Comando da Aeronáutica.

3. Interessadas: Eliane Maria Fonseca Muller (XXX.493.857-XX), Fabiane Regina de Souza Guimarães (XXX.732.327-XX), Franciane Cristina de Souza Guimarães (XXX.732.347-XX), Margarida Jiumonji Salame (XXX.188.438-XX), Maria Verônica Nogueira (XXX.585.248-XX),  Maria Adélia Cavalcante Hortêncio (XXX.561.293-XX), Mara Célia Sales Cavalcante (XXX.889.483-XX), Elizabeth Ramalho Fonseca (XXX.965.647-XX), Maria Helena Fonseca Lorena de Araújo (XXX.771.007-XX),  Inês Cristina Oliva Guimarães (XXX.756.547-XX), Deborah Cavalcante Cunha Rodrigues (XXX.470.533-XX), Glória Regina Oliva Guimarães (XXX.055.067-XX), Maria Conceição Santos (XXX.830.607-XX).

13.1. Ministros presentes: Ana Arraes (Presidente), Augusto Nardes, Aroldo Cedraz e Raimundo Carreiro.
13.2. Ministros-Substitutos presentes: Marcos Bemquerer Costa (Relator) e André Luís de Carvalho.

ACORDAO-COMPLETO-2434176

Acórdão de Relação 12195/2020 - Segunda Câmara

Acórdão de Relação

MARCOS BEMQUERER

Trata-se de cinco atos de concessão de pensão militar deferidos pelo Comando da Aeronáutica, com o parecer do controle interno pela legalidade, em benefício das seguintes interessadas: Eliane Maria Fonseca Muller, Fabiane Regina de Souza Guimarães, Franciane Cristina de Souza Guimarães, Margarida Jiumonji Salame, Maria Verônica Nogueira, Maria Adélia Cavalcante Hortêncio, Mara Célia Sales Cavalcante, Elizabeth Ramalho Fonseca, Maria Helena Fonseca Lorena de Araújo,  Inês Cristina Oliva Guimarães, Deborah Cavalcante Cunha Rodrigues, Glória Regina Oliva Guimarães e Maria Conceição Santos. 
A seguir, reproduzo, com os ajustes de forma pertinentes, excerto da instrução elaborada por Auditor Federal de Controle Externo - AUFC da Secretaria de Fiscalização de Pessoal - Sefip, que contou com o aval do dirigente da unidade (peça 9) , em que faz a análise dos atos de concessão de pensão militar da seguinte forma (peça 8) : 
" INTRODUÇÃO
1. Trata-se de atos de concessão de pensão militar às beneficiárias supracitadas, pensões estas concedidas pelo Comando da Aeronáutica.
2. Os atos foram submetidos à apreciação do Tribunal de Contas da União (TCU) para fim de registro, nos termos do art. 71, inciso III, da Constituição Federal. O cadastramento e a disponibilização ao TCU ocorreram por intermédio do Sistema de Apreciação e Registro de Atos de Admissão e Concessões (Sisac) , na forma dos arts. 2º, caput e inciso VI, e 4º, caput, da Instrução Normativa/TCU 55/2007.
EXAME TÉCNICO  
3. Os procedimentos para exame, apreciação e registro de atos de pessoal encontram-se estabelecidos na Instrução Normativa TCU 78/2018 e na Resolução TCU 206/2007. Em seus arts. 4º, § 2º, e 3º, § 3º, respectivamente, essas normas dispõem que os atos de pessoal disponibilizados por meio do Sisac devem ser submetidos à crítica automatizada do próprio sistema, com base em parâmetros predefinidos.
4. Relativamente aos atos de concessão de pensão militar, as rotinas de crítica das informações cadastradas no Sisac foram elaboradas e validadas levando-se em conta as peculiaridades desses atos. Os itens de verificação do sistema compreendem prazos e fundamentos legais, assim como eventuais ocorrências de acumulação. Trata-se de verificações mais abrangentes, minuciosas e precisas do que aquelas que podem ser realizadas por mãos humanas, proporcionando um nível de segurança ainda maior.
5. Além da crítica automatizada, há verificação humana adicional no caso de haver alertas do sistema ou informações não formatadas, como esclarecimentos do gestor ou do controle interno. 
6. O ato de concessão, relativo à pensão instituída por Haroldo Sauer Guimarães, apresentou a crítica 'CPF nulo ou inválido' pelo sistema eletrônico da Sefip. Por conseguinte, cumpre fazer um breve histórico sobre a criação do Cadastro de Pessoa Física no Brasil.
6.a. CONCEITO
O CPF (Cadastro de Pessoas Físicas) é um número atribuído pela Receita Federal do Brasil tanto a brasileiros como a estrangeiros residentes que pagam impostos no Brasil.
6.b. DA Criação
Institucionalizado pelo artigo 11 da Lei 4.862, de 29 de novembro de 1965, neste primeiro momento, o futuro CPF respondia pelo nome de Cartão de Identificação do Contribuinte (CIC) , sendo emitido eletronicamente e com prazo de validade determinado. O artigo 11 da supracitada Lei transcrito a seguir:
'Art. 11: As repartições lançadoras do imposto de renda poderão instituir serviço especial de Registro das Pessoas Físicas para contribuintes desse imposto, no qual serão inscritas as pessoas físicas obrigadas a apresentar declaração de rendimentos e de bens.'
Em dezembro de 1968, o Decreto-Lei nº 401 criou o Cadastro de Pessoa Físicas (CPF) , in verbis:
'DECRETO-LEI No 401, DE 30 DE DEZEMBRO DE 1968.
O PRESIDENTE DA REPÚBLICA, usando das atribuições que lhe confere o § 1º do artigo 2º do Ato Institucional nº 5, de 13 de dezembro de 1968, 
DECRETA:
Art. 1º O registro de Pessoas Físicas criado pelo artigo 11 da Lei número 4.862, de 29 de novembro de 1965, é transformado no Cadastro de Pessoas Físicas (CPF) . 
Art. 2º A inscrição no Cadastro de Pessoas Físicas (CPF) , a critério do Ministro da Fazenda, alcançará as pessoas físicas, contribuintes ou não do imposto de renda e poderá ser procedido ex officio.
Art. 3º O Ministro da Fazenda determinará os casos em que deverá ser exibida ou mencionado o documento comprobatório de inscrição no Cadastro de Pessoas Físicas (CPF) .' 
6.c. DA INSCRIÇÃO NO CADASTRO
	Pelo exposto, verifica-se a criação do Cadastro de Pessoas Físicas a partir de dezembro de 1968, passando a ser obrigatório como cita a Decreto-Lei 401/1968, a critério do Ministro da Fazenda, aos contribuintes ou não do imposto de renda. Logo, as situações em que existia a obrigatoriedade do cadastro eram definidas pelo Ministro da Fazenda. 
	Como o advento do Decreto 3.000, de 26 de março de 1999, Regulamento do Imposto de Renda, fica positivada a quem se destina a obrigatoriedade deste cadastro:
	'INSCRIÇÃO NO CADASTRO DE PESSOAS FÍSICAS
CAPÍTULO I
OBRIGATORIEDADE DE INSCRIÇÃO
Art. 33. Estão obrigados a inscrever-se no Cadastro de Pessoas Físicas - CPF (Lei nº 4.862, de 29 de novembro de 1965, art. 11, e Decreto-Lei nº 401, de 30 de dezembro de 1968, arts. 1º e 2º) :
I - as pessoas físicas sujeitas à apresentação de declaração de rendimentos;
II - as pessoas físicas cujos rendimentos estejam sujeitos ao desconto do imposto na fonte, ou estejam obrigadas ao pagamento do imposto;
III - os profissionais liberais, assim entendidos aqueles que exerçam, sem vínculo de emprego, atividades que os sujeitem a registro perante órgão de fiscalização profissional;
IV - as pessoas físicas locadoras de bens imóveis;
V - os participantes de operações imobiliárias, inclusive a constituição de garantia real sobre imóvel;
VI - as pessoas físicas obrigadas a reter imposto na fonte;
VII - as pessoas físicas titulares de contas bancárias, de contas de poupança ou de aplicações financeiras;
VIII - as pessoas físicas que operam em bolsas de valores, de mercadorias, de futuros e assemelhadas;
IX - as pessoas físicas inscritas como contribuinte individual ou requerentes de benefícios de qualquer espécie no Instituto Nacional do Seguro Social - INSS. 
§ 1º A obrigatoriedade de inscrição no CPF alcança as pessoas físicas residentes no exterior que possuam bens ou direitos no País, inclusive participações societárias, bem assim aplicações no mercado financeiro ou de capitais no Brasil, nos termos e nas condições estabelecidos pela Secretaria da Receita Federal. (Redação dada pelo Decreto nº 4.166, de 13.3.2002) 
§ 2º As pessoas físicas, mesmo que não estejam obrigadas a inscrever-se no CPF, podem solicitar sua inscrição.'
6.d. DO CONTROLE PELOS COMANDOS MILITARES
	Mesmo antes da obrigatoriedade do CPF, verifica-se que os Comandos Militares exerciam o controle de pessoal por intermédio de códigos numéricos pessoais (Ex: PREC CP, onde PREC significa precedência e CP código pessoal; tal combinação de números era utilizada para controle de pagamentos, descontos e ressarcimentos dos militares da ativa, inativos e pensionistas no âmbito do Exército Brasileiro) , ou seja, mesmo não existindo cadastro de pessoa física para o instituidor de pensão, este era controlado pelas Forças Armadas por um número pessoal e intransferível, que identificava o instituidor de forma única e inequívoca. 
7. Assim, pelo demonstrado até o momento no que se refere a crítica 'CPF nulo ou inválido' e, ainda, pelo óbito do instituidor ter ocorrido em 29/7/1981, data anterior à obrigatoriedade de se possuir CPF, ou seja, antes de 26/3/1999, data de edição do Decreto 3.000/1999, entende-se que a inexistência da CPF por parte do instituidor da aludida pensão militar não oferece óbices à apreciação pela legalidade do ato em questão.
8. Por meio dos sistemas informatizados disponibilizados pelo TCU foi possível verificar que a Sra. Maria Adélia Cavalcante Hortêncio, uma das beneficiárias da pensão instituída por Hamilton Sampaio Cavalcante, recebe três benefícios: a presente pensão militar, remuneração do serviço público estadual e uma aposentadoria pelo Regime Geral da Previdência Social - RGPS.
9. O benefício previdenciário pelo RGPS é considerado para fins do disposto no mencionado art. 29 da Lei 3.765/1960, haja vista que, em se tratando de aposentadoria e pensão civil, quer seja previdenciária quer estatutária, a acumulação de benefícios recebidos dos cofres públicos deve ser entendida de maneira restritiva.
10. O TCU, por meio do Acórdão 3653/2011-TCU-Segunda Câmara, da relatoria do Ministro Substituto André Luís de Carvalho considerou que o benefício do Regime Geral da Previdência Social também deve ser considerado para fins do disposto no art. 29 da Lei 3.765/1960. Eis excerto do Voto condutor dessa deliberação: 
'5. Ocorre que, no que diz respeito à pensão militar, a redação original do art. 29 da Lei n. 3.765, de 4/5/1960, prevê a acumulação de duas pensões militares ou de uma pensão militar com proventos de disponibilidade, reforma, vencimentos, aposentadoria ou pensão proveniente de um único cargo civil.
6. E, com base em precedentes dos Tribunais Regionais Federais, verifica-se que o benefício previdenciário do INSS é considerado para fins do disposto no mencionado art. 29 da Lei n. 3.765, de 1960, haja vista que, em se tratando de pensão civil, quer seja previdenciária, quer estatutária, a acumulação de benefícios recebidos dos cofres públicos deve ser entendida de maneira restritiva (v. Apelação Cível nº 2005.33.000084718 - TRF 1ª Região e Apelação em Mandado de Segurança 70012 - TRF 2ª Região, fl. 23) .'
11. Este também é o entendimento do Superior Tribunal de Justiça, conforme as seguintes ementas no AgRg no REsp 989802/RJ e no REsp 1434168/RS:
'ADMINISTRATIVO. AGRAVO REGIMENTAL NO RECURSO ESPECIAL. MILITAR. PENSÃO DE FILHA. ART. 29 DA LEI Nº 3.765/1960. REDAÇÃO ORIGINAL. APLICABILIDADE. TEMPUS REGIT ACTUM. ACUMULAÇÃO COM DUAS PENSÕES PREVIDENCIÁRIAS. IMPOSSIBILIDADE. SUSPENSÃO DE COTA-PARTE ATÉ EVENTUAL OPÇÃO DA INTERESSADA.
1. O Superior Tribunal de Justiça firmou entendimento de que o regramento do direito à pensão por morte há de ser feito com base na lei vigente à época do óbito do instituidor.
2. Para afastar a acumulação ilegal de benefícios, deve-se suspender a cota-parte da pensão militar até que a interessada renuncie a uma das pensões previdenciárias, se esta for sua opção.'
12. Assim, a acumulação de mais de dois benefícios pela interessada não merece prosperar, razão pela qual o ato NC 10714944-08-2015-000022-5 poderá ser considerado ilegal. 
13. Cabe salientar, no entanto, que a interessada poderá optar, a qualquer tempo, pelo recebimento do benefício relativo à pensão militar, contanto que comprove seu respectivo enquadramento na disposição do art. 29 da Lei 3.765/1960, escolhendo apenas os benefícios legalmente acumuláveis. 
14. No que concerne ao recebimento de benefícios pelas demais interessadas importa informar que, em consulta aos sistemas disponibilizados para o TCU, não foram constatadas acumulações das aludidas pensões com cargos, funções e outros benefícios previdenciários que pudessem macular os atos de concessão em comento.
15. As beneficiárias Eliane Maria Fonseca, Margarida Jiumonji Salame, Maria Helena Fonseca Lorena de Araújo e Glória Regina Oliva Guimarães acumulam a pensão militar com uma aposentadoria pelo RGPS, enquanto que Maria Conceição Santos acumula o benefício com uma pensão pelo RGPS. As demais interessadas recebem apenas os benefícios em exame. 
16. Franciane Cristina de Souza Guimarães é aposentada pelo Regime Próprio da Previdência Social e Inês Cristina Oliva Guimarães é empregada pública federal.
17. Observa-se que as situações descritas encontram amparo legal no art. 29, incisos I e II, da Lei das Pensões Militares, que permite as aludidas acumulações, observado o disposto no art. 37, inciso XI, da Constituição Federal.
18. Já em relação ao ato de concessão de pensão militar instituída por Gildo Roberto dos Santos, foi identificado no formulário Sisac que a data de vigência da pensão (17/6/2014) é anterior ao óbito do instituidor (16/7/2014) .
19. Todavia, por meio de consulta ao sistema SISOBI foi possível verificar que o falecimento do instituidor da pensão de fato ocorreu no dia 17/6/2014. Assim, cabe determinação a esta Secretaria para que promova o ajuste na data do óbito no formulário de concessão da pensão militar em comento, haja vista que se trata de erro de digitação.
20. Assim, considerando a manifestação transcrita acima e as críticas promovidas pelos sistemas disponibilizados pelo TCU, cabe entender que não existem óbices que possam macular a apreciação dos demais atos constantes neste processo.
21. Por fim vale lembrar que cabe dispensar o ressarcimento das quantias indevidamente recebidas de boa-fé pela beneficiária Maria Adélia Cavalcante Hortêncio, consoante o disposto no Enunciado 106 da Súmula da Jurisprudência do TCU.
CONCLUSÃO 
22. A abrangência e a profundidade das verificações levadas a efeito fundamentam convicção de ilegalidade do ato de concessão NC 10714944-08-2015-000022-5 da pensão instituída por Hamilton Sampaio Cavalcante. Assim, cabe proposta no sentido de que seja considerado ilegal, negando-lhe o registro, cumprindo dispensar o ressarcimento das quantias indevidamente recebidas de boa-fé por Maria Adélia Cavalcante Hortêncio, consoante o disposto no Enunciado 106 da Súmula da Jurisprudência do TCU.
23. Ainda, em relação à pensionista citada, cabe esclarecer que a interessada poderá optar, a qualquer tempo, pelo recebimento do benefício relativo à pensão militar, contanto que comprovem seus respectivos enquadramentos na disposição do art. 29 da Lei 3.765/1960, escolhendo apenas os benefícios legalmente acumuláveis.
24. Quanto aos demais atos constantes neste processo cabe proposta no sentido de que sejam considerados legais, sendo que em relação ao ato concessão de pensão militar instituída por Gildo Roberto dos Santos cumpre determinar a esta Secretaria para que promova o ajuste na data do óbito constante no formulário de concessão da pensão militar, haja vista que se trata de erro de digitação.
PROPOSTA DE ENCAMINHAMENTO
25. Ante o exposto, com fundamento nos arts. 71, inciso III, da Constituição Federal, 1º, inciso V, e 39, inciso II, da Lei 8.443/1992 e 260, § 1º e 5º, do Regimento Interno do Tribunal de Contas da União, bem como art. 7º, § 4º da IN 78/2018, propõe-se:
a) considerar ilegal o ato de concessão de pensão militar instituída por Hamilton Sampaio Cavalcante (NC 10714944-08-2015-000022-5) , recusando o respectivo registro; 
b) considerar legais os demais atos de concessão constantes neste processo, promovendo os respectivos registros; 
c) dispensar o ressarcimento das quantias indevidamente recebidas de boa-fé por Maria Adélia Cavalcante Hortêncio, consoante o disposto no Enunciado 106 da Súmula da Jurisprudência do TCU;
d) determinar à Subdiretoria de Inativos e Pensionistas do Comando da Aeronáutica que:
d.1) no prazo de 15 (quinze) dias, a contar da ciência da deliberação que vier a ser proferida, abstenha-se de realizar pagamentos decorrentes do ato impugnado a Maria Adélia Cavalcante Hortêncio, sujeitando-se a autoridade administrativa omissa à responsabilidade solidária, nos termos do art. 262, caput, do Regimento Interno/TCU;
d.2) dê ciência, no prazo de 15 (quinze) dias, a contar do recebimento da notificação do inteiro teor da deliberação que vier a ser proferida a Maria Adélia Cavalcante Hortêncio, notadamente no que diz respeito ao direito de opção pelos benefícios legalmente acumuláveis, encaminhando a este Tribunal, no prazo de 30 dias, comprovante da referida ciência; 
d.3) alerte à interessada citada nos subitens anteriores que o efeito suspensivo proveniente da interposição de possíveis recursos perante o TCU não a exime da devolução dos valores percebidos indevidamente após a respectiva notificação, caso os recursos não sejam providos; 
e) determinar à Secretaria de Fiscalização de Pessoal que:
e.1) retifique no formulário Sisac do ato de concessão da pensão militar instituída por (...) Gildo Roberto dos Santos o campo referente à data do óbito para '17/6/2014'; e
e.2) monitore o cumprimento das medidas indicadas no subitem 25.d) supra, representando a este Tribunal, caso necessário."
2.	 O Ministério Público junto ao TCU, representado pelo Procurador Rodrigo Medeiros Lima, discordou do encaminhamento da Sefip em relação a um ato, para o qual entende necessário realizar diligência a fim de obter informação acerca do posto ocupado pelo ex-militar na ativa, que instituiu a pensão. Eis os fundamentos invocados pelo Parquet para sustentar sua proposta (peça 10) :     
"3. Desde logo, este representante do Ministério Público de Contas da União anui à proposta da Sefip da forma como apresentada, exceto em relação ao ato de reversão da pensão instituída por Haroldo Sauer Guimarães (peça 6) , pelas razões a seguir expostas.
4. Consta no ato que o ex-militar, na data do óbito, se encontrava na reserva e ocupava o posto de Tenente Coronel. Segundo informações do ato, o tempo de serviço para inativação do instituidor foi de apenas 29 anos, e que o ex-militar contribuiu para que a pensão fosse concedida com os proventos do posto de Coronel.
5. Entretanto, não há nos sistemas e bases de dados disponíveis ao TCU informações acerca do posto ocupado pelo ex-militar na ativa, a fim de verificar se o posto por ele ocupado na reserva estava de acordo com as disposições do Estatuto dos Militares e com a atual jurisprudência da Corte de Contas, consubstanciada no paradigmático Acórdão 2225/2019-TCU-Plenário.
6. Desse modo, opinamos pela realização de diligência para que o Comando da Aeronáutica informe qual o posto ocupado pelo ex-militar na ativa, o fundamento legal da reserva e da concessão da pensão em um posto acima daquele ocupado na reserva, bem assim, para que informe se o ex-militar contribuiu para que os proventos da pensão fossem concedidos com base em um ou mais postos acima daquele ocupado na ativa, enviando cópias de todos os documentos comprobatórios.
7. Não se pode olvidar que o referido ato foi enviado ao TCU em 23/2/2016. Assim, considerando o recente entendimento firmado pelo Supremo Tribunal Federal (STF) nos autos do Recurso Extraordinário - RE 636.553/RS, com repercussão geral reconhecida, acerca do prazo de 5 anos para que os Tribunais de Contas apreciem os atos sujeitos a registro, sugerimos a expedição de determinação à Unidade Técnica para que priorize o andamento e análise do ato, no caso de concordância com a proposta de diligência acima formulada."
	É o Relatório.

não há.

Procurador Rodrigo Medeiros de Lima.

PESSOAL. PENSÃO MILITAR. ACUMULAÇÃO ILEGAL DE BENEFÍCIOS PREVIDENCIÁRIOS. DESCUMPRIMENTO DAS REGRAS DO ART. 29 DA LEI 3.765/1960. ILEGALIDADE DE UMA CONCESSÃO, COM A NEGATIVA DE REGISTRO DO CORRESPONDENTE ATO. NECESSIDADE DE REALIZAÇÃO DE DILIGÊNCIA PARA OBTENÇÃO DE INFORMAÇÃO EM RELAÇÃO A UM ATO. LEGALIDADE DAS DEMAIS CONCESSÕES, COM DETERMINAÇÃO PARA OS REGISTROS PERTINENTES. 1. Nos termos do art. 29 da Lei 3.765/1960, com a redação dada pela Medida Provisória 2.215-10, de 31/08/2001, é permitida a acumulação de uma pensão militar com os proventos de disponibilidade, reforma, vencimento ou aposentadoria, e uma pensão militar com a de outro regime. 2. O benefício previdenciário do INSS é considerado para fins do disposto no mencionado art. 29 da Lei 3.765/1960, haja vista que, em se tratando de pensão civil, quer seja previdenciária quer estatutária, a acumulação de benefícios recebidos dos cofres públicos deve ser entendida de maneira restritiva.

PENSÃO MILITAR (PMIL)

Secretaria de Fiscalização de Pessoal - Sefip.

Em apreciação, cinco atos de concessão de pensão militar emitidos pelo Comando da Aeronáutica. 
2.	A Secretaria de Fiscalização de Pessoal - Sefip propõe ao Tribunal a legalidade e o registro de quatro atos constantes deste processo, a ilegalidade da concessão em favor da interessada Sra. Maria Adélia Cavalcante Hortêncio, com a negativa de seu registro, e uma determinação à unidade técnica para retificação da data de óbito no formulário do Sisac - Sistema  de Apreciação dos Atos de Admissão e Concessão do instituidor da pensão militar, Sr. Gildo Roberto dos Santos.
3.	O Ministério Público junto ao TCU manifesta-se de acordo com a proposta da unidade técnica, exceto com relação ao ato da pensão instituída pelo Sr. Haroldo Sauer Guimarães.
4.	Para o aludido ato, o Parquet considera necessário realizar diligência a fim de obter informação sobre o posto ocupado pelo ex-militar na ativa, o fundamento legal da reserva e da concessão da pensão em um posto acima daquele ocupado na reserva, bem como acerca do pagamento ou não de contribuição para que os proventos da pensão fossem concedidos com base em um ou mais postos acima daquele ocupado na ativa, devendo a unidade jurisdicionada encaminhar os documentos comprobatórios. 
5.	No mérito, acolho os pareceres convergentes quanto às pensões instituídas em favor das Sras. Eliane Maria Fonseca Muller, Margarida Jiumonji Salame, Maria Verônica Nogueira, Elizabeth Ramalho Fonseca, Maria Helena Fonseca Lorena de Araújo e Maria Conceição Santos, no sentido da legalidade das concessões com os correspondentes registros dos atos. 
6.	Com relação à pensão militar instituída pelo Sr. Hamilton Sampaio Cavalcante em favor das Sras. Deborah Cavalcante Cunha Rodrigues, Mara Célia Sales Cavalcante e Maria Adélia Cavalcante Hortêncio (peça 5) , adoto como minhas razões de decidir os fundamentos invocados pela unidade técnica, com o endosso do Parquet especializado, para sustentar a ilegalidade do referido ato e a negativa de seu registro. 
7.	Conforme constatado pela unidade instrutiva, a Sra. Maria Adélia Cavalcante Hortêncio percebe a pensão militar em exame, na qualidade de filha do instituidor, uma remuneração do serviço público estadual e uma aposentadoria do Regime Geral da Previdência Social - RGPS. 
8.	O art. 29 da Lei 3.765/1960, que dispõe sobre as pensões militares, traz a seguinte regra: 
"Art. 29.  É permitida a acumulação: (Redação dada peça Medida provisória nº 2.215-10, de 31.8.2001) 
I - de uma pensão militar com proventos de disponibilidade, reforma, vencimentos ou aposentadoria;  (Redação dada peça Medida provisória nº 2.215-10, de 31.8.2001) 
II - de uma pensão militar com a de outro regime, observado o disposto no art. 37, inciso XI, da Constituição Federal.   (Redação dada peça Medida provisória nº 2.215-10, de 31.8.2001) "
9.	Assim, nos termos do dispositivo legal mencionado, somente é permitida a acumulação de dois benefícios, não havendo amparo legal para a situação cumulativa identificada no caso da Sra. Maria Adélia Cavalcante Hortêncio. 
10.	A propósito, precedentes desta Corte de Contas (v.g.: Acórdãos 4.847/2017 e 3.653/2011, da rel. do Min. Subst. André Luís de Carvalho, Acórdãos 6.904/2018 e 1.337/2015, da minha relatoria, todos da 2ª Câmara) e de Tribunais Regionais Federais (v.g.: Apelação Cível nº 2005.33.000084718 - TRF 1ª Região e Apelação em Mandado de Segurança n. 70012 - TRF 2ª Região) são no sentido de que o benefício previdenciário do INSS é considerado para fins do disposto no mencionado art. 29 da Lei 3.765/1960, haja vista que, em se tratando de pensão civil, quer seja previdenciária, quer estatutária, a acumulação de benefícios recebidos dos cofres públicos deve ser entendida de maneira restritiva. 
11.	Também nesse sentido, cabe mencionar precedente do Superior Tribunal de Justiça - STJ: 
"ADMINISTRATIVO E PREVIDENCIÁRIO. FILHA DE MILITAR. ACUMULAÇÃO DE PENSÃO MILITAR COM APOSENTADORIA POR TEMPO DE CONTRIBUIÇÃO AO INSS E PENSÃO POR MORTE DE EX-CÔNJUGE. IMPOSSIBILIDADE. NECESSIDADE DE OPÇÃO POR UM DOS BENEFÍCIOS PREVIDENCIÁRIOS PARA PERCEPÇÃO DA PENSÃO MILITAR. EXEGESE DO ART. 29 DA LEI N. 3.765/1960, COM REDAÇÃO VIGENTE NA DATA DO ÓBITO DO MILITAR.
1. No caso, a recorrente percebe dois benefícios previdenciários (aposentadoria por tempo de contribuição e pensão por morte do ex-cônjuge) , questionando o ato da administração do Comando da Aeronáutica que lhe exigiu a entrega do comprovante de opção por um dos benefícios previdenciários para deferimento do pedido da reversão da pensão militar por morte de seu genitor (ocorrida em 28/7/1976) , antes percebida por sua falecida genitora.
2. 'Art. 29 - É permitida a acumulação: a) de duas pensões militares; b) de uma pensão militar com proventos de disponibilidade, reforma, vencimentos, aposentadoria ou pensão proveniente de um único cargo civil' (Lei n. 3.765/1960, com redação vigente na data do óbito do militar) . 
3. A acumulação de benefícios percebidos dos cofres públicos deve ser interpretada restritivamente, sob pena de ofensa ao princípio da legalidade. Deve, pois, a recorrente renunciar a um dos benefícios previdenciários se quiser perceber a pensão militar. Recurso especial improvido. (REsp 1434168/RS; Ministro HUMBERTO MARTINS; 2ª turma; DJe 24/09/2015) ." 
12.	Assim, o ato de concessão de pensão militar instituído pelo Sr. Hamilton Sampaio Cavalcante em favor das Sras. Deborah Cavalcante Cunha Rodrigues, Mara Célia Sales Cavalcante e Maria Adélia Cavalcante Hortêncio (peça 5) deve ser considerado ilegal, cabendo, ainda, orientar esta última interessada no sentido de que ela poderá fazer opção, a qualquer tempo, pelo provento da pensão militar ora analisada, desde que se enquadre nas disposições do art. 29 da Lei 3.765/1960.
 13.	Quanto ao ato de pensão militar instituído pelo Sr. Haroldo Sauer Guimarães, disponibilizado ao TCU em 23/2/2016 (peça 6) , acolho a proposta do MP/TCU, devendo a Sefip encaminhar a diligência sugerida pelo Parquet à unidade jurisdicionada e adotar as providências necessárias com vistas a dar prioridade na análise relativa ao aludido ato, de forma a não descumprir o prazo de cinco anos fixado pelo Supremo Tribunal Federal no Recurso Extraordinário 636.553/RS para que os Tribunais de Contas apreciem os atos sujeitos a registro.
14.	Por último, cabe encaminhar cópia do Acórdão que vier a ser proferido nestes autos à Sefip para que providencie a retificação no formulário do Sisac, referente ao ato de concessão da pensão militar instituída pelo Sr. Gildo Roberto dos Santos (peça 2) , no campo "data do óbito" do instituidor consignando a data de 17/6/2014.
Ante o exposto, manifesto-me por que seja prolatado o Acórdão que ora submeto a este Colegiado.
TCU, Sala das Sessões, 11 de agosto de 2020.
MARCOS BEMQUERER COSTA
Relator